【裁判字號】    95,交聲,548
【裁判日期】    951031
【裁判案由】    違反道路交通管理處罰條例聲明異議
【裁判全文】
臺灣士林地方法院交通事件裁定
原處分機關  交通部公路總局台北區監理所
異  議  人
即受處分人  甲○○
上列受處分人因違反道路交通管理處罰條例案件，對於交通部公
路總局臺北區監理所民國95年5 月26日所為之處分（原處分案號
：北監自裁字裁40-Z00000000號），聲明異議，本院裁定如下：
    主  文
原處分關於甲○○未領有駕駛執照駕車，處罰鍰新臺幣壹萬貳仟
元之部分撤銷。
上開撤銷部分，甲○○不罰。
    理  由
一、原處分意旨略以：異議人即受處分人甲○○駕駛1006-DK 號
    車，於95年1 月11日下午5 時47分許，在國道3 號北向61公
    里處，經國道公路警察局第六警察隊舉發無照駕駛（禁駛）
    之違規，依道路交通管理處罰條例第第33條第1 項規定，處
    罰鍰12,000元等語（另原處分關於異議人行駛路肩部分，未
    據異議人聲明異議）。
二、聲明異議意旨略以：異議人領有監理所所發之駕駛執照，又
    異議人雖戶籍設於臺北縣淡水鎮忠寮里後寮4之5號，但長期
    均住於臺北市○○區○○路118號3樓，致罰單無法準時收到
    而逾期，請將逾期加倍部分撤銷等語。
三、異議人所持用之汽車駕駛執照，係因交通部公路總局臺北區
    監理所於93年11月29日以北監自裁字裁40-A7K700519號裁決
    書（下稱原裁決），認異議人於93年7 月20日在臺北市○○
    街，因不遵守道路交通標誌之指示，乃依道路交通管理處罰
    條例第60條第2 項第3 款規定，裁處一、罰鍰1,800 元，並
    記違規點數1 點，罰鍰限於93年12月29日前繳納；二、上開
    罰鍰逾期不繳納之處分：（一）自93年12月30日起易處吊扣
    駕駛執照2 個月，並限於94年1 月13日前繳送。94年1 月13
    日前未繳送駕駛執照者，自94年1 月14起易處吊銷，並逕行
    註銷駕駛執照。（三）經易處吊（註）銷駕駛執照者後，自
    94 年1月14日起1 年內不得重新考領駕駛執照，有該裁決書
    1 紙在卷可稽，嗣該裁決書於93年12月1 日送達於異議人之
    戶籍地臺北縣淡水鎮後寮4 之5 號，亦有中華民國郵政掛號
    郵件收件回執1 紙在卷可參。後因異議人均未繳納罰鍰，而
    受逕行註銷駕駛執照之處分。是以本件首應審究者為：交通
    部公路總局臺北區監理所註銷異議人之駕駛執照，是否合法
    ？
四、經查：
  (一)按道路交通管理事件統一裁罰基準及處理細則第5 條規定，
    有關文書送達之程序，依行政程序法之規定；而依行政程序
    法第72條第1 項、第73條第1 項之規定，送達於應受送達人
    之住居所、事務所或營業所為之，但在行政機關辦公處所或
    他處會晤應受送達人時，得於會晤處所為之；又於應送達處
    所不獲會晤應受送達人時，得將文書付與有辨別事理能力之
    同居人、受僱人或應送達處所之接收郵件人員。所謂住所，
    即以久住之意思住於一定地域之謂；所謂居所，乃以暫時目
    的所居之場所；而所謂營業所，則指從事商業或其他營業之
    場所。故倘應受送達人未實際居住於其原住居所，縱令其戶
    籍登記尚未遷移，揆諸首揭規定，仍不得於原處所為補充送
    達，倘未送達於受送達人之住居所、事務所或營業所，而將
    文書付與他人代收者，應不生送達之效力。應於應受送達人
    實際領取該訴訟文書時，始生送達之效力。再按行政程序法
    第83條第1 項雖規定：「當事人或代理人經指定送達代收人
    ，向行政機關陳明者，應向該代收人為送達。」惟如該人未
    經本人陳明為送達代收人，又非具有辨別事理能力之同居人
    或受僱人，或其他法定應受送達之人時，仍不能認有合法之
    送達（最高法院51年台上字第2323號判例參照）。
  (二)本件異議人之戶籍於原裁決93年12月1 日送達時雖設於臺北
    縣淡水鎮後寮4 之5 號，惟異議人陳稱：當時並未住在該處
    ，係居住在臺北市○○區○○路118 號3 樓，臺北縣淡水鎮
    上開地址僅有父母居住等語，並提出房屋稅繳款書、行政執
    行處通知書、綜合所得稅稅款及財務罰鍰繳款書、證明書等
    各1 紙為憑，堪信異議人於上揭裁決書93年12 月1日送達至
    其戶籍地時，異議人確實並未實際居住在該址。雖異議人也
    陳稱：其父母有代收等語，然異議人之父母既非異議人之同
    居人，亦非異議人之受僱人，也未經異議人向原處分機關陳
    明為送達代收人，則上揭裁決書由異議人之父親代收，仍屬
    不合法，應於其轉交本人時，始可視為合法送達。就此，異
    議人陳稱：「今年過完年大約95年3 、4 月左右收到裁
    40-A7K700519號裁決書」等語（見本院95年8 月17日訊問筆
    錄第2 頁），本件復查無積極證據足資認定異議人於95年1
    月11日駕車時為警攔檢舉發以前有合法收受上揭裁決書，是
    本件應認上揭裁定書並未合法送達予異議人。
  (三)末查，本件北監自裁字裁40-Z00000000號裁決書固於95年5
    月30日亦送達至異議人之戶籍地臺北縣淡水鎮後寮4 之5 號
    ，然異議人斯時也未實際居住在上址，而係居住在臺北市○
    ○區○○路118 號3 樓，業據認定如前，且異議人自91年迄
    今並未居住於戶籍地臺北縣淡水鎮忠寮里後寮4 之5 號，亦
    有異議人所提出忠寮里里長書立之證明書1 紙在卷可憑，揆
    諸前揭說明，本件北監自裁字裁40-Z00000000號裁決書仍應
    待異議人本人親自收受始發生合法送達之效力。而異議人陳
    稱：伊看到本件裁決書時已經是7 月，隔天就提出異議等語
    ，堪信本件北監自裁字裁40-Z00000000號裁決書最早送達予
    異議人本人親自收受之日期應為95年7 月。而異議人於95年
    7 月17日即向交通部公路總局臺北區監理所聲明異議，有收
    文章附於聲明異議狀上可稽，從而異議人對本件北監自裁字
    裁40-Z00000000號裁決聲明異議，應未逾越道路交通管理處
    罰條例第87條第1 項所定之20日之不變期間，附此敘明。
五、綜上，上揭裁定書逕行註銷異議人駕駛執照之處分於異議人
    95年1 月11日為警發覺有駕車情事時，既尚未生送達之效力
    ，則系爭裁決書以此為前提，援引道路交通管理處罰條例第
    21條第1 項第1 款之規定，裁處罰鍰12,000元實有未洽，本
    件異議為有理由，應撤銷原處分，改諭知異議人不罰，另請
    原處分機關就第北監自裁字裁40-A7K700519號原裁決為適法
    之處理。
據上論斷，應依道路交通案件處理辦法第20條前段，裁定如主文
。
中    華    民    國    95    年    10    月    31    日
                  交通法庭法  官    許碧惠
以上正本證明與原本無異。
如不服本裁定，應於裁定送達後5 日內，向本院提出抗告狀。
                          書記官    徐仁豐
中    華    民    國    95    年    10    月    31    日


司法院資訊處製作；財團法人民間司法改革基金會備份。
